【裁判字號】    99,家抗,166
【裁判日期】    991224
【裁判案由】    選任遺產管理人
【裁判全文】
臺灣臺南地方法院民事裁定             99年度家抗字第166號
抗  告  人  財政部國有財產局臺灣南區辦事處臺南分處
法定代理人  林秀娟
被抗告人    臺灣土地銀行股份有限公司
法定代理人  蘇樂明
前抗告人因相對人就被繼承人陳怡儒指定遺產管理人事件，對於
中華民國99年11月11日臺灣臺南地方法院99年度司財管字第138
號裁定提起抗告，本院裁定如下：
      主      文
抗告駁回。
抗告程序費用新臺幣壹仟元由抗告人負擔。
      理      由
一、按先順序繼承人均拋棄其繼承權時，由次順序之繼承人繼承
    。其次順序繼承人有無不明或第四順序之繼承人均拋棄其繼
    承權者，準用關於無人承認繼承之規定。又繼承開始時，繼
    承人之有無不明者，由親屬會議於一個月內選定遺產管理人
    ，並將繼承開始及選定遺產管理人之事由，向法院報明。又
    第1178條所定之期限屆滿，無繼承人承認繼承時，其遺產於
    清償債權，並交付遺贈物後，如有賸餘，歸屬國庫。又繼承
    人有無不明而不能依民法第1177條選定遺產管理人時，得由
    利害關係人聲請法院選任之。民法第1176條第6項、第1177
    條、第1185條及第1178條第2項分別定有明文。
二、本件相對人即聲請人聲請意旨略以：被繼承人陳怡儒（女，
    民國○○年○○月○日生，身分證統一編號：Ｚ000000000號，生
    前最後住所：臺南縣南化鄉南化村南化293之13號）為相對
    人之債務人，已於99年3月28日死亡，尚有債務未清償，其
    法定繼承人均已拋棄其繼承權，無法依民法第1177條選任遺
    產管理人，以致聲請人之債權無法行使，故聲請人以利害關
    係人之身分向法院聲請選任抗告人為被繼承人之遺產管理人
    等語。
三、原審裁定以：
  (一)相對人主張之前開事實，業據其提出除戶戶籍謄本、現金卡
    融資契約書、本院准予備查通知函、繼承系統表為憑，復經
    本院依職權調取本院99年度司繼字第1225號拋棄繼承聲請卷
    宗核閱無誤，是相對人之主張堪信為真實。又查被繼承人之
    繼承人均已聲明拋棄繼承權，又未準用民法第1177條規定選
    定遺產管理人，而相對人為被繼承人之債權人，故其以利害
    關係人聲請選任被繼承人之遺產管理人，核與上開規定並無
    不合，應予准許。
  (二)按公示催告期限屆滿，無繼承人承認繼承時，其遺產於清償
    債權，並交付遺贈物後，如有剩餘，歸屬國庫；又按非公用
    國有財產以財政部國有財產局為管理機關，民法第1185條、
    國有財產法第12條分別定有明文。查本件被繼承人之繼承人
    皆已拋棄繼承權，且未準用民法第1177條之規定選定遺產管
    理人，而函之其原繼承人即兄弟姊妹陳俊欽、陳美燕等，均
    無擔任被繼承人遺產管理人之意願，足徵渠等對被繼承人遺
    產之處置已漠不關心；又被繼承人之遺產，倘無人承認繼承
    時，將於清償債權，交付遺贈物後，歸屬國庫，為使被繼承
    人遺產之處置順利進行，爰選任抗告人為被繼承人陳怡儒之
    遺產管理人為適當等語。
四、抗告意旨略以：
  (一)按司法院74年10月15日（74）院台廳一字第05786號函示「
    嗣後各地方法院受理有關無人承認繼承遺產管理事件時，…
    …因此類拋棄繼承事件，多屬遺債大於遺產，形同破產，儘
    量避免選任國有財產局為遺產管理人。」，以及本局91 年2
    月27日台財局接字第0910004982號函轉司法院秘書長90 年
    12月20日（90）秘台廳民一字第30224號函示「檢送司法院
    秘書長90年12月20日（90）秘台廳民一字第30 224號函影本
    乙份，司法院秘書長已轉知臺灣高等法院等，請各法院受理
    有關無人承認繼承遺產管理人事件時，宜注意依財政部修正
    之代管無人承認繼承遺產作業要點及該院74年10月15日（74
    ）院台廳一字第05786號函辦理」。
  (二)查抗告人於99年11月17日接獲本院99年司財管字第138號民
    事裁定，選任為被繼承人陳怡儒之遺產管理人。經細閱該民
    事裁定理由欄第二項之記載「…債務人陳怡儒已於民國99年
    3月28日死亡，其全體法定繼承人均已拋棄繼承，致聲請人
    之權利無法行使，爰聲請鈞院依法選任遺產管理人等語……
    ，」衡諸一般常情，被繼承人陳怡儒之法定繼承人之所以聲
    明拋棄繼承，不外乎被繼承人之遺債大於遺產，有破產之虞
    。審究本案，被繼承人之繼承人皆已聲明拋棄繼承，足見被
    繼承人之遺債大於遺產，再者，人性戀財，若被繼承人所遺
    留之財產，於清償債務後仍有剩餘，其繼承人豈有拋棄繼承
    之理？因之被繼承人陳怡儒即可能屬於遺債大於遺產，有破
    產之虞。此類遺債大於遺產案件，已無多餘財產可歸屬國有
    ，其遺產管理人之主要職責僅為配合債權人及法院之查封、
    拍賣程序，以完成被繼承人債務之清償，類此案件，並非得
    由專司管理國家財產之相關機關擔任遺產管理人，亦可選任
    律師或民間公正人士等擔任遺產管理人；再者，遺產不足清
    償遺債之案件亦得依法聲請進入破產程序，其由法院選任律
    師或社會公正人士等擔任破產管理人，是遺債大於遺產之指
    定遺產管理人事件，選任律師或社會公正人士為其遺產管理
    人，更能彰顯其清償債務之本意。
  (三)次查，抗告人因係國庫之財產管理機關，而國庫對於無人承
    認繼承之遺產向有期待權。而以被繼承人陳怡儒遺債大於遺
    產之情形，遺產管理程序終結時已無遺產可收歸國有，則選
    任抗告人為遺產管理人間所耗費之人力、時間實難以金錢衡
    量；且管理期間所需之花費亦由國庫代為墊付，不僅國庫權
    益受損，更甚者，豈非造成浪費國家資源於少數特定人之不
    公現象。
  (四)末查，民法第1179條亦明文規定，拋棄繼承之繼承人並非不
    可擔任遺產管理人，而被繼承人之配偶、子女或其他最近親
    屬較清楚被繼承人之遺產、債權債務關係，就該其債務必較
    抗告人明瞭，如由其擔任遺產管理人亦能收事半功倍之效。
    是類此拋棄繼承之遺產管理案件，實應以被繼承人之配偶、
    子女、其他最近親屬或律師等社會公正人士為遺產管理人，
    更能加速遺產之清查與處理。
  (五)再者，臺灣嘉義地方法院亦認為「…次查，遺產管理人之職
    務在於編製遺產清冊、為保存遺產必要之處置、清償債權或
    交付遺贈物及遺產之移交等事務，當需對被繼承人簡美珠之
    遺產及遺債事務有相當瞭解，而財政部國有財產局臺灣南區
    辦事處嘉義分處既為公務機關，對於被繼承人之遺產及負債
    狀況所知應屬有限。此外，財政部國有財產局臺灣南區辦事
    處嘉義分處為公務機關，依國有財產法之規定綜理國有財產
    事務，執行事務所需預算為全國人民納稅所得，若顯無遺產
    可歸屬國庫，自不宜選任財政部國有財產局臺灣南區辦事處
    嘉義分處為遺產管理人，以避免其代管私人遺財之管理費用
    無法由被繼承人之遺產歸墊，導致利用全民資源負擔個人私
    務之支出，實不符社會公平原則，故本件情況，財政部國有
    財產局臺灣南區辦事處嘉義分處尚不適宜擔任被繼承人之遺
    產管理人。」。
  (六)爰聲明：原裁定廢棄，改選任被繼承人之親屬或專業律師擔
    任等語。
五、經查：
  (一)本件相對人聲請之前開事實，業據其提出除戶戶籍謄本、現
    金卡融資契約書、本院准予備查通知函、繼承系統表附於原
    審卷為憑，復經本院依職權調取本院99年度司繼字第1225號
    拋棄繼承聲請卷宗核閱無誤，揆諸前開說明，其自係被繼承
    人之利害關係人，從而，相對人以其為利害關係人聲請選任
    被繼承人之遺產管理人，自屬有據。
  (二)查抗告人所提之司法院前述函示，僅謂儘量避免選任抗告人
    為遺產管理人，並非謂不得選任其為遺產管理人，無非著眼
    於國有財產之考量，對於法院亦無拘束力。又被繼承人生前
    之債權債務關係及有關產權證明文件，抗告人得依其他方式
    獲悉或取得，亦得依舉證責任分配方式辨識其真偽，於其管
    理遺產上並無困難，而上開文件資料其最近親屬未必最為知
    悉。且繼承人均拋棄繼承，已無利害關係，如選定其等擔任
    遺產管理人，難期其將來執行職務能克盡職守，公正客觀，
    以善盡管理人之職務，為期公正，實不宜選任彼等為遺產管
    理人。且被繼承人之繼承人經本院徵詢其意見之結果，均無
    回覆願擔任被繼承人陳怡儒遺產管理人，此有本院函文、送
    達回證在原審卷足憑。顯見繼承人間並無意願擔任遺產管理
    人，則縱選任繼承人擔任遺產管理人，亦難期能積極協助清
    理遺產及債務，是前開抗告意旨所陳，自無可取。
  (三)再查，遺產管理人之指定，旨在維護公益及被繼承人債權人
    之利益，此觀民法第1177條立法理由即明，顯非以遺產管理
    人管理遺產是否有實質利益為考量。況且，被繼承人之遺產
    ，於遺產管理人完成清償債權並交付遺贈物等清算程序前，
    是否有賸餘，無從知悉。而依上述說明，各順序之繼承人均
    拋棄繼承者，其剩餘財產歸屬國庫，而抗告人為國庫之綜理
    機關，為國有財產法第9條第2項所明定，其備有財產管理之
    專才，雖其經費支出屬國家資源，但保護無人繼承財產之債
    權人之權利，亦屬政府之義務。於遺產管理指定之實際運作
    ，仍認選任國有財產局為遺產管理人較為妥適。是抗告意旨
    以「本件既有遺債大於遺產之虞，若選任抗告人為遺產管理
    人，抗告人仍須盡善良管理人之責任為其管理遺產、處理債
    務問題，其間所將耗費之人力、時間實難以金錢衡量；且管
    理期間所須之花費亦由國庫代為墊付，而若落得其遺產不足
    以清償，不僅國庫利益受損，更甚者，豈非造成浪費國家資
    源於少數特定人之不公現象云云」，亦無可採。
  (四)至他院之見解因個案之情形有異，本院不受該意見之拘束，
    自無由因該院認不宜選任財政部國有財產局臺灣南區辦事處
    嘉義分處擔任該案被繼承人之遺產管理人，而認本院亦不宜
    選任抗告人為本件被繼承人之遺產管理人，故抗告人此項主
    張，亦屬無據。
  (五)相對人為被繼承人之債權人，如兼任被繼承人之遺產管理人
    ，恐有利害衝突之虞，而不利於被繼承人之其他債權人，且
    實務上鮮有公正或專業人士有意願擔任上開遺產管理人，均
    不宜選任為遺產管理人。
  (六)綜上所述，原審以此指定抗告人為被繼承人之遺產管理人，
    經核並無不合。而抗告意旨復未述明原裁定選任其為被繼承
    人之遺產管理人有何違法或其他不當之處，其提起抗告，聲
    明廢棄原裁定，非有理由。
六、據上論結，本件抗告為無理由，爰依非訟事件法第21條第2
    項、第24條第1項、第46條，民事訴訟法第495條之1第1項、
    第449條第1項、第95條、第78條，裁定如主文。
中    華    民    國    99    年    12    月    24    日
                  家事法庭      審判長 法  官  謝瑞龍
                                       法  官  葉惠玲
                                       法  官  郭貞秀
以上正本係照原本作成。
抗告人如不服本裁定，僅得於收受本裁定正本送達後10日內以適
用法規顯有錯誤為理由，向本院提出再抗告狀（須附繕本1份及
繳納再抗告裁判費新臺幣1,000元）。
中    華    民    國    99    年    12    月    24    日
                                       書記官  鄭隆慶

司法院資訊處製作；財團法人民間司法改革基金會備份。
